ACORDAO-COMPLETO-2407835

ACÓRDÃO 9105/2021 ATA 23/2021 - PRIMEIRA CÂMARA

Vistos, relatados e discutidos estes autos de processo de tomada de contas especial instaurada pelo extinto Ministério da Cultura em razão de irregularidades na execução do Convênio 879/2005,
ACORDAM os Ministros do Tribunal de Contas da União, reunidos em sessão da Primeira Câmara, ante as razões expostas pelo relator, em:
9.1. com fundamento nos arts. 1º, inciso I, e 16, inciso III, alíneas "b" e "c", da Lei 8.443/1992 c/c os arts. 19 e 23, inciso III, da mesma Lei, e com os arts. 1º, inciso I, 209, incisos II e III, 210 e 214, inciso III, do RITCU, julgar irregulares as contas do sr. Rovilson Sanches Portela (XXX.002.831-XX) e da União Nacional dos Estudantes (29.258.597/0002-31) , condenando-os ao pagamento da quantia abaixo discriminada, com a fixação do prazo de 15 (quinze) dias, a contar das notificações, para comprovarem, perante o Tribunal (art. 214, inciso III, alínea "a", do RITCU) , o recolhimento das dívidas aos cofres do Fundo Nacional de Cultura, atualizada monetariamente e acrescida dos juros de mora, calculados a partir da data indicada até a do efetivo recolhimento, na forma prevista na legislação em vigor:
	VALOR ORIGINAL (R$) 
	DATA DA OCORRÊNCIA

	486.523,17
	15/3/2006

9.2. aplicar ao sr. Rovilson Sanches Portela (XXX.002.831-XX) e à União Nacional dos Estudantes (29.258.597/0002-31) multa individual no valor de R$ 109.000,00 (cento e nove mil reais) , nos termos do art. 57 da Lei 8.443/1992 c/c art. 267 do RITCU, fixando-lhes o prazo de quinze dias, a contar das notificações, para comprovarem, perante o Tribunal (art. 214, inciso III, alínea "a", do RITCU) , o recolhimento da dívida aos cofres do Tesouro Nacional, atualizada monetariamente desde a data do presente acórdão até a data do efetivo recolhimento, se for paga após o vencimento, na forma da legislação em vigor;
9.3. autorizar, desde logo, nos termos do art. 28, inciso II, da Lei 8.443/1992, a cobrança judicial das dívidas caso não sejam atendidas as notificações;
9.4. autorizar, caso solicitado, o pagamento das dívidas em até 36 (trinta e seis) parcelas mensais e consecutivas, nos termos do art. 26 da Lei 8.443/1992 c/c o art. 217 do RITCU, fixando o prazo de 15 (quinze) dias, a contar do recebimento da notificação, para comprovação perante o Tribunal do recolhimento da primeira parcela, e de 30 (trinta) dias, a contar da parcela anterior, para comprovação do recolhimento das demais parcelas, devendo incidir sobre cada valor mensal, atualizado monetariamente, os juros de mora devidos, na forma prevista na legislação em vigor;
9.5. alertar os responsáveis de que a inadimplência de qualquer parcela acarretará o vencimento antecipado do saldo devedor;
9.6. dar ciência da presente deliberação ao Procurador-Chefe da Procuradoria da República no Estado de São Paulo, nos termos do § 3º do art. 16 da Lei 8.443/1992 c/c o § 7º do art. 209 do RITCU; e
9.7. dar ciência do presente acórdão aos responsáveis e à Secretaria Especial de Cultura.

Tomada de Contas Especial decorrente da impugnação total das despesas efetuadas no bojo de convênio cujo objeto era apoiar evento cultural.

Primeira Câmara

União Nacional dos Estudantes (UNE)

3. Responsáveis: Rovilson Sanches Portela (XXX.002.831-XX) e União Nacional dos Estudantes (29.258.597/0002-31)

13.1. Ministros presentes: Walton Alencar Rodrigues (Presidente), Benjamin Zymler (Relator), Vital do Rêgo e Jorge Oliveira.
13.2. Ministros-Substitutos presentes: Augusto Sherman Cavalcanti e Weder de Oliveira.

ACORDAO-COMPLETO-2548956

Acórdão 9141/2022 - Primeira Câmara

ACORDAO-COMPLETO-2502426

Acórdão 15155/2021 - Primeira Câmara

BENJAMIN ZYMLER

Adoto como relatório, com alguns ajustes de forma, a instrução elaborada no âmbito da extinta Secretaria de Controle Externo no Estado de São Paulo (Secex/SP) , inserta à peça 39:
"INTRODUÇÃO
1. Trata-se de tomada de contas especial instaurada pelo Ministério da Cultura (MinC) em desfavor da União Nacional dos Estudantes (UNE) e de Rovilson Sanches Portela, ex-tesoureiro geral da entidade, por não terem apresentado a documentação complementar exigida para a avaliação final da prestação de contas do Convênio MinC 879/2005 (SIAFI 554611) , celebrado em 31/12/2005, no valor de R$ 904.135,00, sendo R$ 685.000,00 recursos do Ministério concedente (75,76% do total) e R$ 219.135,00 a contrapartida da convenente, que visava ao apoio para realização do projeto 'Manutenção do Circuito Universitário de Cultura e Arte - CUCA 2006', com vigência de 365 dias, a partir de 31/12/2005, como consta do Termo de Convênio (peça 1, p. 56-70) . 
HISTÓRICO
2. A Coordenação-Geral de Prestação de Contas do Ministério, após examinar os documentos apresentados pela convenente em sua prestação de contas, solicitou documentos e informações complementares para elaboração de parecer técnico conclusivo sobre o cumprimento do objeto (peça 1, p. 86) .
2.1.	Sem sucesso em obter o atendimento à sua requisição de provas da execução do convênio, em 3/1/2013, o MinC emitiu o Parecer Financeiro 4/2013, de 3/1/2013, pela reprovação da prestação de contas, por falta de elementos suficientes para comprovar a execução físico-financeira, e recomendou a instauração de tomada de contas especial (peça 1, p. 104-105) .
3. Por meio do Relatório de Tomada de Contas Especial 13/2014, de 16/5/2014, ao ex-tesoureiro da UNE, Rovilson Sanches Portela, em solidariedade com a entidade, foi atribuído dano ao Erário de R$ 685.000,00 (peça 1, p. 170-174) , conclusão acolhida, à época, pela CGU, em seu Relatório de Auditoria 1.530/2014, e objeto de Pronunciamento Ministerial pela irregularidade das contas desses responsáveis, em 14/10/2014 (peça 1, p. 206-218) .
4. Com fundamento na jurisprudência uniformizada do TCU expressa no Acórdão 2763/2011-TCU-Plenário, de 19/10/2011, da relatoria do Ministro Augusto Sherman, cabe a responsabilidade solidária pelo dano às pessoas jurídicas de direito privado e seus administradores que lhe derem causa em ajustes celebrados com o poder público federal para realização de uma finalidade pública. Foi proposta, pela equipe da Secex/SP, a citação do ex-tesoureiro da UNE e da entidade, para que apresentassem alegações de defesa quanto à não comprovação da boa e regular aplicação dos recursos recebidos por força do Convênio 879/2005 e à não apresentação dos documentos faltantes da prestação de contas, sendo:
a) Relatório de Execução Físico-Financeira;
b) Demonstrativo de Execução da Receita e Despesa, evidenciando os recursos recebidos da União, da contrapartida da entidade, os rendimentos auferidos da aplicação dos recursos no mercado financeiro e o saldo dos recursos não utilizados, se for o caso; 
c) Relação de Pagamentos efetuados com os recursos da União e da contrapartida, constando os números das notas fiscais, recibos e cheques emitidos; 
d) Extrato bancário da conta corrente aberta especificamente para movimentar os recursos do convênio, demonstrando a movimentação desde o ingresso dos recursos até o último registro de saída de valores e respectiva conciliação bancária, se for o caso; 
e) Comprovante de recolhimento do saldo de recursos à conta indicada pelo responsável pelo projeto, quando for o caso; 
f) Relatório de Cumprimento do Objeto; 
g) Cópias dos comprovantes de despesas: notas fiscais, recibos etc.;
h) Relação de bens adquiridos, produzidos ou construídos, se for o caso; e 
i) Cópia do despacho adjudicatório e homologação das licitações realizadas ou justificativas para sua dispensa ou inexigibilidade, com o respectivo embasamento legal.
5. A citação se deu por meio dos Ofícios 1.487/2015 (peça 8) e 1.488 (peça 9) , sendo que a UNE e seu ex-tesoureiro, Rovilson Sanches Portela, apresentaram alegações de defesa (peças 33, 34, 35 e 38) .
5.1.	Na análise dos documentos enviados pela defesa dos responsáveis (peça 39) , a instrução de mérito da Secex/SP contemplou os seguintes pontos e forneceu os seguintes resultados do exame de cada alegação:
a) a legitimidade passiva de Rovilson Sanches Portela, que deixou de ser o tesoureiro da UNE em 2007, foi confirmada, com base no art. 16, § 2º, da Lei 8.443/1992, uma vez que devem responder pelo débito apurado, solidariamente, todos os que contribuíram para o cometimento do dano ou dele se beneficiaram. Além disso, foi demonstrado que cabia ao responsável a gestão financeira do convênio e dos recursos de R$ 685.000,00 recebidos pela entidade, ele próprio tendo assinado o plano de trabalho (peça 1, p. 48) , o termo de convênio (peça 1, p. 70) e os anexos da prestação de contas, na qualidade de convenente e de responsável pela execução (peça 1, p. 162) . Assim, considerou-se que foi apropriadamente incluído do rol de responsáveis desta TCE;
b) quanto à demonstração da boa e regular aplicação dos recursos públicos, observou-se o que dispõe o art. 70, parágrafo único, da Constituição Federal e o art. 93 do Decreto-lei 200/1967 c/c o art. 66 do Decreto 93.872/1986, que atribuem, inequivocamente, ao gestor a obrigação de fazer prova da regularidade, uma vez que lhe cabe o ônus da prova, nos termos da jurisprudência desta Corte, a exemplo do que expressam os Acórdão 903/2007-TCU-Primeira Câmara e 1.656/2006-Plenário, ambos da relatoria do Ministro Augusto Nardes, e 1.445/2007-2ª Câmara, da relatoria do Ministro Augusto Sherman;
c) O Relatório de Cumprimento do Objeto (peça 33, p. 20-37) não foi acompanhado de manifestação de técnico que tenha acompanhado o projeto, declarando seu fiel cumprimento, assim prejudicando a demonstração da execução do objeto do convênio e a obtenção de elementos comprobatórios da observância do plano de trabalho aprovado, uma vez decorridos mais de 10 anos do término de sua vigência;
d) em relação a motivo de força maior devidamente justificado para a execução das metas fora do prazo de vigência do convênio, como alegado na defesa dos responsáveis, o voto condutor do Acórdão 5944/2012-TCU-Primeira Câmara, da relatoria do Ministro José Múcio Monteiro, abordou caso em que houve comprovação do nexo de causalidade entre os valores aplicados e o plano de trabalho, sem que tenha sido demonstrado mau uso do dinheiro disponibilizado pelo Ministério concedente, o que não ocorre no presente caso;
e) no caso em exame, conforme Parecer Técnico de 8/9/2010 (peça 1, p. 90-92) , os objetivos do projeto foram alterados e o material apresentado é insuficiente para a avaliação necessária, tendo sido constatado que tais mudanças implicaram a utilização em valor menor dos recursos disponíveis, da ordem de R$ 189.585,96, em relação ao plano de trabalho aprovado, valor que deve ser objeto de ressarcimento aos cofres do concedente;
f) o Demonstrativo da Receita e Despesa (peça 33, p. 7) aponta realização de despesas previstas de R$ 704.439,58 e imprevistas de R$ 1.059,46 (depósito judicial a recolher aos cofres do concedente) , totalizando R$ 705.499,04. Esse montante é compatível com o total dos recursos recebidos do MinC, de R$ 685.000,00, e da contrapartida da convenente, de R$ 20.499,04, sendo certo que as despesas não previstas ou não autorizadas no termo de convênio devem ser igualmente ressarcidas ao Ministério concedente, em cumprimento ao disposto na sua cláusula 3ª, inciso II, alínea 'a' (peça 1, p. 58) ;
g) os lançamentos efetuados na conta vinculada, conforme extratos bancários juntados (peça 33, p. 38-51) , guardam conformidade com a Relação de Pagamentos (peça 33, p. 8-17) ;
h) não foram encontrados documentos fiscais comprobatórios de valores de orçamento aprovados no plano de trabalho que tivessem qualquer correlação, ou qualquer justificativa, para pagamentos realizados a pessoas físicas com menção apenas dos seus nomes, os quais, assim, merecem ser glosados (peça 33, p. 52-195) , totalizando R$ 84.407,60;
i) o valor impugnado e a ser devolvido aos cofres do Fundo Nacional de Cultura é de R$ 275.053,02, composto pela diferença entre o efetivamente executado e o previsto no plano de trabalho (R$ 189.585,96) , somados à glosa do subitem 'h' anterior (R$ 84.407,60) e ao valor do depósito judicial de R$ 1.059,46, a ser também devolvido, subitem 'f';
j) estava prevista a aplicação da contrapartida de R$ 219.135,00 da convenente (peça 1, p. 60) e efetivamente foram aplicados somente R$ 20.499,04, valor inferior em R$ 198.635,96 em relação ao que foi acordado;
k) quanto à exigibilidade de procedimento licitatório, pelo fato da UNE não se enquadrar no art. 1º da Lei 8.666/1993 e do instrumento do convênio, que estabelece a observância dessa disposição legal 'apenas no que couber', a alegação da defesa não merece ser acolhida, sendo notório que o parágrafo único do art. 27 da Instrução Normativa STN 1/1997 dispõe que as entidades privadas devem adotar, na execução das despesas com recursos recebidos em transferências, procedimentos análogos aos estabelecidos pela Lei 8.666/1993;
l) no que tange à obrigatoriedade da realização de pregão pelas entidades privadas que recebam recursos de transferência voluntária da União, o Decreto 6.170/2007, diversamente, simplificou o procedimento, autorizando simples cotação de preços. Porém, considerou-se que, tendo os recursos sido gastos em 2006, sob a vigência do Decreto 5.504/2005 e da IN/STN 1/1997 (art. 27) , e não tendo sido comprovado que a UNE tenha realizado qualquer cotação de preços para contratação de serviços, restou caracterizada a falta de demonstração da observância dos princípios da impessoalidade, moralidade e economicidade, assim, tendo sido infringidos a alínea 'c' do inciso II da cláusula 3ª do termo de convênio e o art. 27 da IN/STN 1/1997 e suas alterações;
m) o Relatório Fotográfico (peça 38) , se, por um lado, pode ser considerado como prova da realização das atividades previstas no plano de trabalho aprovado, por outro lado, a jurisprudência do TCU considera que a mera execução física do objeto ou de parte dele, por si só, não comprova que os recursos foram aplicados corretamente, cabendo ao responsável demonstrar o nexo causal entre os recursos que lhe foram repassados e os documentos de despesas referentes à execução, conforme entendimento expresso no parágrafo único do art. 70 da Constituição Federal e em outros normativos infraconstitucionais, como o Decreto-Lei 200/1967;
n) em que pese constar do plano de trabalho descrições genéricas e imprecisas do objeto e das atividades integrantes, não podem ser aceitas transferências realizadas para pessoas físicas, sem identificação da natureza e clara discriminação das despesas realizadas em consonância com o plano de trabalho aprovado, o que caracteriza gastos pessoais estranhos ao objeto pactuado, em flagrante infração ao art. 30 da IN/STN 1/1997;
o) as diferenças apuradas entre as despesas efetivamente executadas e as previstas no plano de trabalho, em relação a itens que não foram executados ou executados a menor, constituem valores a serem ressarcidos aos cofres do Fundo Nacional de Cultura, conforme disposto na alínea 'b' do inciso II da cláusula terceira do termo de convênio (peça 1, p. 58) ;
p) a realização de despesas com taxas bancárias, no valor total de R$ 840,00 (peça 33, p.6 e 36) , contraria o inciso VII do art. 8º da IN/STN 1/1997, porém esse entendimento foi objeto de mudança pelo Acórdão 912/2014-TCU-Plenário, da relatoria do Ministro Benjamin Zymler, no sentido de que despesas bancárias decorrentes da simples utilização da conta corrente e que não são consequência de qualquer comportamento inadequado por parte do titular da conta bancária devem ser tidas como necessárias e inevitáveis para a execução do objeto do convênio, assim não cabendo a condenação em débito dos convenentes para que restituam esses valores. Dessa forma, tratando-se de valor irrisório e ante a jurisprudência mais recente do Tribunal, não se exigirá a sua restituição;
q) por último, considerando-se que a boa-fé do responsável deve ser objetivamente analisada e provada no caso concreto, não podendo ser presumida, conforme ampla jurisprudência desta Corte de Contas, houve entendimento de que a boa-fé não foi comprovada e a tomada de contas especial deveria ser julgada irregular e os responsáveis condenados solidariamente em débito, além de ser-lhes aplicada a multa do art. 57 da Lei 8.443/1992.
EXAME TÉCNICO
6. Em face da análise apresentada no item 5 anterior, foi proposta a rejeição parcial das alegações de defesa apresentadas pela UNE e pelo responsável Rovilson Sanches Portela, na condição de tesoureiro e responsável pelo gerenciamento dos recursos à época, uma vez que suas alegações de defesa não foram consideradas suficientes para sanear as irregularidades a eles atribuídas, além de não haver elementos nos autos que permitissem reconhecer a boa-fé dos responsáveis.
6.1. Foi, então, proposto que suas contas fossem julgadas irregulares, nos termos do art. 202, § 6º, do RITCU, e que fossem condenados solidariamente em débito, além de ser a eles aplicada a multa prevista no art. 57 da Lei 8.443/1992, em razão da falta de comprovação da boa e regular aplicação dos recursos que lhes foram repassados por força do Convênio MinC 879/2005 (SIAFI 554611) .
6.2. Restaram plenamente configuradas as irregularidades atribuídas aos responsáveis, presentes os elementos característicos, quais sejam:
a) descumprimento do plano de trabalho;
b) responsabilidade direta da UNE e de seu ex-tesoureiro pelos atos praticados na execução do convênio;
c) conduta culposa pela gestão física e financeira do convênio sem adotar as medidas necessárias para que o objeto proposto fosse integralmente executado;
d) não comprovação da aplicação de recursos no valor de R$ 275.053,02 (subitem 5i) , com infração do art. 70, parágrafo único, da Constituição Federal, do art. 93 do Decreto-Lei 200/1967 e do art. 66 do Decreto 93.872/1986, que dizem que compete exclusivamente ao gestor o ônus de provar a aplicação regular dos recursos públicos recebidos;
e) falta de demonstração do nexo de causalidade, conforme farta jurisprudência deste Tribunal (Acórdãos 1.663/2014 e 459/2014, ambos da 1ª Câmara e da relatoria do Ministro Walton Alencar Rodrigues; 883/2014-1ª Câmara, da relatoria do Ministro Benjamin Zymler; e 399/2001-2ª Câmara, da relatoria do Ministro Ubiratan Aguiar, dentre outros) , que considera que a mera execução física do objeto, por si só, não comprova que os recursos foram aplicados corretamente, cabendo ao responsável demonstrar ainda o nexo causal entre os recursos que lhe foram repassados e a consecução do objeto, de forma a comprovar a boa e regular aplicação dos recursos públicos; e
f) impossibilidade de concluir-se pela boa-fé do gestor responsável, sendo certo que ele tinha consciência dos atos que praticou, não havendo excludentes de sua culpabilidade.
7. Com fundamento nos arts. 1º, inciso I, e 16, inciso III, alínea 'b' e 'c', e § 2º, da Lei 8.443/1992 c/c os arts. 19 da mesma Lei, foi proposto o julgamento pela irregularidade das contas e a aplicação individual da multa do art. 57 da mesma Lei à União Nacional dos Estudantes e a Rovilson Sanches Portela, tesoureiro da entidade e responsável pelo gerenciamento dos recursos à época, em razão da não comprovação da regular e boa gestão dos recursos recebidos.
7.1. E sua condenação solidária ao pagamento do débito total de R$ 275.053,02, valor original de referência à data de 13/3/2006, tendo sido fixado o prazo de 15 dias para a comprovação do seu recolhimento. Reportando-se à data do crédito efetivo do repasse na conta bancária do convênio, tem-se que esta data é 15/3/2006 (peça 35, p. 7, 8 e 15) .
8. Foram consolidados pelo MP os dados de despesas disponíveis nos autos, que são apresentados em extensa planilha com campos que demonstram a natureza dos dados nela contidos, sendo: 'movimentação da conta bancária do convênio', referências a 'documentos comprobatórios das despesas' e 'despesas que se considera possível acolher' (peça 46) .
9. O Ministério Público junto ao TCU elaborou parecer em 9/10/2017 (peça 47) , tendo, em princípio, acolhido a proposta da Secex/SP de se restringir a análise aos aspectos financeiros 'ante a inviabilidade de eventual impugnação de gastos sob o fundamento da não comprovação da real medida de implementação do objeto', divergindo do parecer inicial do MinC pela reprovação integral da prestação de contas com base na execução física não demonstrada integralmente.
9.1.	No mérito, apresentou ressalvas aos critérios utilizados para determinação do montante a restituir, tendo em vista seu entendimento de que:
a) a glosa independe da natureza jurídica da pessoa recebedora dos valores (física ou jurídica) ;
b) há fragilidade na impugnação das diferenças entre quantitativos programados e executados com base tão somente nas informações da convenente, várias sem apresentação de comprovantes que permitam verificar sua procedência e correção, exemplificando com o lançamento da fl. 34 da peça 33;
c) não é possível validar, como premissa, o nexo de causalidade entre os recursos do convenente e todos os gastos realizados com as informações disponíveis, o que exigiria o exame dos documentos da prestação de contas apresentados na peça 33 e consolidados na planilha da peça 46 (item 8 anterior) , havendo divergências entre a relação de pagamentos informada (total de R$705.499,04) e a totalização dos comprovantes apresentadas;
d) há divergências entre os dados da mencionada relação de pagamentos e a movimentação da conta bancária, sem vinculação inequívoca entre os recursos financeiros repassados e grande parte das despesas informadas, como exemplo a descrição genérica 'pagamentos diversos autorizados', sem identificação dos respectivos recebedores e a natureza da despesa;
e) há vários pagamentos feitos a pessoas físicas, cujos recibos não têm correspondência com os registros da movimentação bancária do período, a exemplo dos lançamentos sob o título 'prestação de serviços à UNE no âmbito do Cuca-2006';
f) não é viável a hipótese de que despesas tenham sido custeadas com recursos do convênio tão somente pela coincidência de valores e datas, ou pela suposição de um valor de pagamento estar contido num conjunto de pagamentos realizados no dia, sem demonstração da efetiva relação dessas despesas com o objeto do convênio;
g) há documentos fiscais que não são aptos para comprovar a efetiva liquidação das despesas a que se referem, como exemplo a nota fiscal de serviços de escritório de advocacia, no valor de R$ 60.000,00, com discriminação de serviços prestados de 'assessoria cultural para projeto 'Manutenção do Circuito Universitário de Cultura e Arte-Cuca 2006' (peça 33, p. 54) .  Nesse caso, há incompatibilidade dos serviços de assessoramento cultural com serviços advocatícios, já que o valor proposto pela convenente para assessoria jurídica (R$ 45.000,00) na aprovação do plano de trabalho foi reduzido pelo MinC para R$ 6.000,00, com base em preços de mercado da época (peça 1, p. 2-3) , além da apresentação de outro documento fiscal de serviços advocatícios no valor de R$ 6.000,00 (peça 33, p. 125) ; e
h) na mesma situação encontra-se a nota fiscal 459, da North Print Gráfica S/C Ltda., relativa a serviço de impressão de material de divulgação, no valor total de R$ 137.380,00, com discriminação de itens e valores unitários compatíveis aos previstos no plano de trabalho, sem a apresentação dos respectivos comprovantes de recebimento dos valores mencionados (peça 33, p. 59) , mas simples menção na relação de pagamento Anexo V (peça 33, p. 8-17) . 
9.2 	Asseverou a Procuradora Geral Cristina Machado da Costa e Silva, em relação à divergência apresentada no subitem 9.1.h anterior, que 'a ausência de tais documentos comprobatórios não constitui mera falha formal, uma vez que não se vislumbram justificativas plausíveis para que o pagamento a esse fornecedor tenha se dado do modo informado na prestação de contas', já que o total da Nota Fiscal 459 não se iguala aos valores da citada relação de pagamentos, mas totaliza R$ 116.025,73, como demonstra quadro apresentado no parecer (peça 47, p. 3) . 
9.3.	Destacou ainda as divergências na prestação de contas quanto à contrapartida da convenente, prevista pelo valor de R$ 219.135,00 (item 1 desta instrução) , com aplicação pela convenente do montante e R$ 20.499,04, sem qualquer justificativa, tendo havido depósitos de julho/2006 a janeiro/2007 que somam aproximadamente R$ 30 mil, sem identificação dos destinatários, o que impede que se assumam tais recursos como parte da contrapartida.
9.4.	Entendeu o MP junto ao TCU, por fim, que seria devido acolher apenas as despesas cuja relação com o Circuito Universitário de Cultura e Arte de 2006 estivesse devidamente comprovada nos autos ou presumível o nexo causal com os recursos financeiros repassados pelo concedente e, nessa linha de entendimento, seria possível assegurar a correção de apenas R$ 253.581,03 como total de despesas que se considera possível acolher da planilha apresentada à peça 46.
9.5.	E, tendo em vista a parcela de financiamento federal do objeto, de 75,76% (item 1) , este montante resulta em R$ 192.112,99, considerado o valor cujo nexo causal acha-se demonstrado ou passível de demonstração dos recursos federais empregados no objeto.
9.6.	Abatendo-se esse montante do total repassado de R$ 685.000,00 (item 3) , obtém-se o valor da despesa não comprovada de R$ 492.887,00, que se refere à data do crédito do repasse federal na conta específica do ajuste, que é 15/3/2006 (subitem 7.1) , sendo o valor a ressarcir pela convenente, na avaliação do MP junto ao TCU.
9.7.	Considerando o ajuste de valor de despesas não comprovadas, determinado conforme metodologia apresentada no subitem anterior, o Ministério Público endossa a proposta de encaminhamento oferecida pela Secex/SP (peças 39 a 41) para que as contas da União Nacional dos Estudantes (UNE) e de seu ex-tesoureiro-geral, Senhor Rovilson Sanches Portela, sejam julgadas irregulares, condenando-os, solidariamente, a restituir, aos cofres do Fundo Nacional de Cultura, a quantia de R$ R$ 492.887,00, acrescida de atualização monetária e juros de mora calculados a partir de 15/3/2006, e aplicando, a cada um deles, multa com amparo no art. 57 da Lei 8.443/1992.
10. Houve pedido da convenente para sustentação oral, a ser realizada por seu advogado nomeado Wladimyr Vinycius de Moraes Camargos, autorizado pelo Ministro Relator Benjamin Zymler, anunciando que o processo estaria em pauta na 1ª Câmara em 8/5/2018 (peças 53 e 54) .
11. A União Nacional de Estudantes - UNE apresentou novos elementos de defesa (peça 56) , requerendo que fossem juntados aos já apresentados às peças 33 e 38, os quais, apesar de apresentados intempestivamente, foram recepcionados como alegações de defesa complementares, em caráter excepcional, a despacho do Ministro Relator, em homenagem aos princípios do formalismo moderado e da verdade material (peça 57) .
Novas alegações de defesa
11.1.	Em suas alegações de defesa complementares, a entidade convenente visou à apresentação de 'declarações ou cópias de recibos e notas fiscais que pudessem suprir a ausência de outros documentos comprobatórios da execução dos serviços', consideradas as dificuldades enfrentadas pelo longo período de tempo decorrido, pelo que foram apresentadas também 'cartas de circularização em relação às quais não se obteve resposta até a presente data' e 'e-mails e mensagens enviadas a antigos prestadores de serviços autônomos através de rede social', na tentativa de demonstrar o esforço da entidade no saneamento dos autos (peça 56, p. 3) .
11.2.	Informa a convenente tratar-se de informações 'inteiramente novas nos autos' e que visam evidenciar 'o esforço da UNE em trazer à baila a verdade dos fatos: que o objeto do convênio foi executado em sua totalidade, inexistindo qualquer dano ao erário' (peça 56, p. 3) .
11.3.	Considerou o defendente gravemente prejudicado seu direito de defesa em razão do convênio ter sido executado em 2006 e o processo de TCE ter sido instaurado apenas em outubro de 2014, com a citação dos responsáveis apenas em junho de 2015. Registrou que o 'convênio em tela foi executado em 2006. O presente processo foi instaurado apenas em outubro de 2014 e que a citação dos responsáveis foi determinada tão somente em junho de 2015'. E que, assim, decorridos 9 anos entre a 'ocorrência dos fatos ... e o despacho citatório', tendo a UNE passado 'por inúmeras transformações em sua gestão', torna-se impossível recuperar documentos antigos, inclusive citando 'lição de Jacoby Fernandes, segundo o qual 'é possível admitir que o longo decurso de tempo entre a prática do ato e a citação torne impossível o exercício da defesa' (peça 56, p. 3-4) .
11.4.	Juntou ao seu ofício planilha de despesas referencial (peça 56, p. 5-25) e comprovantes de despesas, como depósitos em conta corrente, recibos, cartas de circularização, protocolos de entrega de correspondências, porém, sem qualquer correlação com os itens de despesa previstos no plano de trabalho que pudesse traduzir tais despesas em realização do escopo do plano de trabalho (peça 56, p. 27-92) .
Análise das novas alegações de defesa
12. Inicialmente, deve-se considerar que não merece acolhimento as alegações de defesa dos responsáveis no que diz respeito ao prejuízo do seu direito à ampla defesa e ao contraditório, eis que tais direitos foram a eles assegurados desde as primeiras notificações do MinC para regularização das pendências da prestação de contas e para apresentação de documentos comprobatórios hábeis para demonstrar a execução físico-financeira,  e de cujo não atendimento resultou a instauração desta tomada de contas especial. 
12.1.	As irregularidades apuradas foram objeto de detalhada demonstração e insistentes notificações à convenente para saneamento dos autos, sem sucesso (item 2) , e ratificadas nos Relatórios de TCE 13/2014 e de Auditoria 1.530/2014 (item 3) .
12.2.	Houve apresentação de defesa pela convenente em duas oportunidades. Na primeira, suas informações foram devidamente analisadas, conforme consta do item 5 anterior. Os 'novos' elementos citados na sua última defesa à peça 56 (item 11) passam a ser avaliados nesta oportunidade.
12.3.	Não há, portanto, que se falar em prejuízo ao direito de defesa, mas em apresentação de defesa objeto de análise criteriosa nas duas oportunidades em que foram apreciadas, tendo sido assegurado o prazo de 10 anos estabelecido na IN 71/2012 para citação válida dos responsáveis. 
12.4.	E sob o aspecto material, a pretensão de ressarcimento do dano ao erário não se sujeita à prescrição, conforme entendimento consolidado na jurisprudência do STF e do TCU. O TCU já decidiu que os prazos decadenciais e prescricionais fixados nas Leis 9.873/1999 e 9.874/1999 não alcançam as sanções que podem ser aplicadas em processos de competência do Tribunal, por tratarem do exercício de competências diversas daquelas manejadas pelo TCU no controle externo da Administração Pública.
13.	Além disso, mesmo reconhecida a não-incidência da prescrição sobre a pretensão de ressarcimento, há circunstâncias em que a via processual para formação de juízo sobre a ocorrência do fato gerador do dano e acerca da responsabilidade dos imputados fica obstaculizada pelo decurso do tempo. No campo do direito sancionador, a prescrição pode ser conceituada como a perda da pretensão pelo Estado de exercer o poder-dever de punir em razão do transcurso de determinado interstício previsto em lei.
13.1.	E a pacificação da jurisprudência sobre a matéria prescricional ocorreu com a prolação do Acórdão 1441/2016-TCU-Plenário (TC Processo 030.926/2015-7) . O Plenário decidiu firmar o entendimento de que o prazo aplicável à prescrição da pretensão sancionatório nos processos do TCU é o prazo geral residual fixado no art. 205 do vigente Código Civil. Conforme voto do Ministro-Revisor Walton Alencar Rodrigues:
'Trata-se de incidente de uniformização de jurisprudência destinado a dirimir dúvida acerca da subsunção da pretensão punitiva do Tribunal ao instituto da prescrição (...) 
Não acolhida a tese da imprescritibilidade da possibilidade de aplicação de multa, pelo Tribunal, o único prazo prescricional aplicável ao processo de controle externo é aquele indicado no Código Civil, em razão da natureza geral do comando contido no seu art. 205, que reproduzo:
'Art. 205. A prescrição ocorre em dez anos, quando a lei não lhe haja fixado prazo menor.'
Aplica-se, a partir desse raciocínio, o prazo prescricional indicado no art. 205 do Código Civil a todas as situações em que lei específica fixar prazo superior a dez anos, ou não dispuser sobre o tema. (...) 
Ao não dispor sobre o prazo de prescrição da pretensão punitiva do Estado, no exercício do controle externo, o único prazo admissível é aquele indicado na regra geral de prescrição, consignada no Código Civil.'
13.2.	No caso examinado, tampouco ocorreu a prescrição da pretensão punitiva, uma vez que não transcorreu o prazo de 10 anos, este contado a partir da data da ocorrência da irregularidade sancionada, ponto de partida que se pode assumir como a data do Parecer Técnico Quanto à Execução Física e à Avaliação dos Resultados do Projeto - Convênios, que é 8/9/2010 (peça 1, p. 90-92) .
13.3.	Esse marco inicial foi objeto de Decisão do TCU no mesmo Acórdão 1441/2016-TCU-Plenário, da relatoria do Ministro Benjamin Zymler, em que ficou assente que:
'ACORDAM os Ministros do Tribunal de Contas da União, reunidos em Sessão do Plenário, ante as razões expostas pelo Redator, em:
9.1. deixar assente que:
9.1.1. a pretensão punitiva do Tribunal de Contas da União subordina-se ao prazo geral de prescrição indicado no art. 205 do Código Civil;
9.1.2. a prescrição a que se refere o subitem anterior é contada a partir da data de ocorrência da irregularidade sancionada, nos termos do art. 189 do Código Civil;
9.1.3. o ato que ordenar a citação, a audiência ou oitiva da parte interrompe a prescrição de que trata o subitem 9.1.1, nos termos do art. 202, inciso I, do Código Civil;
9.1.4. a prescrição interrompida recomeça a correr da data em que for ordenada a citação, a audiência ou oitiva da parte, nos termos do art. 202, parágrafo único, parte inicial, do Código Civil;
9.1.5. haverá a suspensão da prescrição toda vez que o responsável apresentar elementos adicionais de defesa, ou mesmo quando forem necessárias diligências causadas por conta de algum fato novo trazido pelos jurisdicionados, não suficientemente documentado nas manifestações processuais, sendo que a paralisação da contagem do prazo ocorrerá no período compreendido entre a juntada dos elementos adicionais de defesa ou da peça contendo o fato novo e a análise dos referidos elementos ou da resposta da diligência, nos termos do art. 160, §2º, do Regimento Interno;
9.1.6. a ocorrência desta espécie de prescrição será aferida, independentemente de alegação da parte, em cada processo no qual haja intenção de aplicação das sanções previstas na Lei 8.443/1992;'
14. Tampouco assiste razão ao defendente ao afirmar que, nesta oportunidade, apresentava documentos que representavam 'fatos novos' e, na verdade, juntou inúmeros comprovantes de despesas sem qualquer ordenação ou vinculação a itens de despesa previstos para a execução do projeto e ao orçamento aprovado no plano de trabalho (peça 1, p. 42-48) .
14.1.	Tais informações representam, sim, um amontoado de documentos, como recibos, depósitos bancários e cartas de circularização convocando o suposto fornecedor do projeto a apresentar o respectivo comprovante fiscal, que não demonstram qualquer vinculação objetiva às rubricas do orçamento apresentado com o plano de trabalho ou o cronograma nele contido.
14.2.	Inclusive, surpreende o fato da convenente somente agora solicitar recibos de seus 'fornecedores', mediante cartas de circularização, algumas sem data, outras de 2018, em uma clássica demonstração de descompromisso com o projeto que assumiu executar e prestar contas. O Termo de Convênio 879/2005, de 31/12/2005 (peça 1, p. 56-70) , entre suas cláusulas, estabelecia a obrigação de cumprimento do objeto e prestação de contas dos recursos utilizados, descrevendo a forma como tal comprovação se daria, como:
'CLÁUSULA SEGUNDA - DO PLANO DE TRABALHO 
Para o alcance do objeto pactuado, os participes obrigam-se a cumprir o Plano de Trabalho especialmente elaborado e que passa a fazer parte integrante deste CONVÊNIO, independente de transcrição.
CLÁUSULA TERCEIRA - DAS OBRIGAÇÕES
II - Ao CONVENENTE compete: 
a) aplicar os recursos repassados pelo CONCEDENTE e os correspondentes à sua contrapartida, exclusivamente no objeto constante da Cláusula Primeira; 
b) restituir o eventual saldo de recursos ao CONCEDENTE, inclusive os provenientes das receitas obtidas das aplicações financeiras, no prazo de 30 (trinta) dias da conclusão, extinção, denúncia ou rescisão deste CONVÊNIO, bem como recolher os relativos ao percentual à contrapartida pactuada não utilizada; 
c) observar nas aquisições e/ou contratações, os procedimentos estabelecidos para as licitações, previstos na Lei 8.666/93, nos termos do Artigo 27 da IN/STN n° 01, de 15.01.1997, e suas alterações; 
d) executar fielmente o Convênio de acordo com as cláusulas pactuadas e a legislação pertinente; 
e) apresentar relatórios de execução física-financeira e prestar contas dos recursos recebidos, na forma da Cláusula Oitava; 
f) utilizar os bens materiais e/ou equipamentos adquiridos com os recursos deste Convênio exclusivamente na continuidade do objeto previsto na Cláusula Primeira; 
g) atender com presteza as solicitações do CONCEDENTE;
CLÁUSULA SEXTA - DA MOVIMENTAÇÃO DOS RECURSOS FINANCEIROS 
Os recursos referentes ao presente CONVÊNIO, desembolsados pelo CONCEDENTE, serão mantidos na conta específica n° 34608-X, do Banco do Brasil, Agência 0712-9, na cidade de São Paulo/SP.
PARÁGRAFO PRIMEIRO - Os saques dos recursos referidos nesta Cláusula serão exclusivamente efetuados para o pagamento das despesas previstas no Plano de Trabalho, vedada a sua aplicação em finalidade diversa, ainda que em caráter de emergência, sendo que os saldos não utilizados serão, obrigatoriamente, aplicados na instituição bancária mencionada, em títulos de responsabilidade do Tesouro Nacional, cuja liquidez não prejudique a consecução do objeto nos prazos pactuados.
CLÁUSULA OITAVA - DA PRESTAÇÃO DE CONTAS
O CONVENENTE ficará sujeito a apresentar a Prestação de Contas do total dos recursos recebidos do CONCEDENTE, até 60 (sessenta dias) após o prazo previsto para a execução do objeto, expresso no Plano de Trabalho, sem prejuízo da prestação parcial de contas requeridas pelo CONCEDENTE, a qualquer tempo.
PARÁGRAFO PRIMEIRO - A prestação de contas será constituída de relatório de cumprimento do objeto, acompanhado dos elementos descritos no art. 28 da IN/STN n° 01, de 15.01.97, compreendendo os seguintes documentos: 
a) Oficio de Encaminhamento; 
b) Cópia do Plano de Trabalho; 
c) Cópia do Termo de Convênio; 
d) Relatório de Execução Físico-Financeira; 
e) Demonstrativo da Execução da Receita e Despesa, evidenciando os recursos recebidos, a contrapartida e os rendimentos auferidos da aplicação dos recursos no mercado financeiro, quando for o caso, e os saldos; 
f) Relação de Pagamentos; 
g) Extrato da conta bancária específica do período do recebimento da 1ª parcela até o último pagamento e conciliação bancária quando for o caso;
 h) Comprovante de recolhimento do saldo de recursos, à conta indicada pelo responsável pelo projeto, quando for o caso; 
i) Cópia do despacho adjudicatório das licitações realizadas, ou justificativas para sua dispensa, com o embasamento legal;
j) Relação da notificação aos partidos políticos, aos sindicatos de trabalhadores e as entidades empresariais com sede no município, conforme a obrigação constante da cláusula terceira, alínea h, do convenente; 
k) Relação de bens adquiridos, produzidos ou construídos, se for o caso. 
PARÁGRAFO SEGUNDO - As despesas serão comprovadas mediante documentos fiscais ou equivalentes, devendo as faturas, notas fiscais, recibos e quaisquer outros documentos comprobatórios, ser emitidos dentro da vigência do instrumento e em nome do CONVENENTE, com a identificação do título e número deste CONVÊNIO e mantidos em arquivos em boa ordem, à disposição dos órgãos de controle interno e externo, pelo prazo de 5 (cinco) anos, contados da aprovação da tomada de contas do gestor do CONCEDENTE, pelo Tribunal de Contas da União, relativa ao exercício em que ocorreu a concessão.'
14.3.	Assim, considera-se que, com base nas duas análises feitas, as despesas realizadas e objeto de prestação de contas incompleta pela convenente consolidam um procedimento viciado e inconsistente, sem observância do termo de convênio regente.
14.4.	Dessa forma, a defesa, por ter deixado de apresentar dados realmente novos e exigíveis para demonstrar a correta execução físico-financeira, não pode ser acolhida, restando as alegações de defesa da convenente impróprias para o fim a que se destinavam, que era elidir as irregularidades apuradas pelo MinC e ratificadas pelo TCU. Ao contrário, a defesa colabora decisivamente para confirmar as irregularidades, que ficam integralmente ratificadas nesta avaliação.
15. Entretanto, merece atenção a análise dos documentos da prestação de contas realizada pelo MP junto ao TCU, que vislumbrou divergências em relação aos critérios utilizados pela Secex/SP em sua instrução de mérito (itens 6 e 7 anteriores) , em razão de sua plausibilidade, uma vez que se baseou em detalhamento da movimentação da conta bancária do convênio e 'referências' a documentos comprobatórios das despesas, assim elegendo 'despesas que se considerou possível acolher', o que  poderia  favorecer a defesa dos responsáveis, o que se deve prestigiar.
15.1.	Diante dessas considerações, após detida análise desses critérios e das detalhadas e precisas considerações do MP junto ao TCU, no que tange às despesas antes recusadas, parte delas poderia, de fato, ser justificada com a adoção desses critérios e, considerada a proporcionalidade do financiamento federal do projeto, o débito seria reduzido para R$ 492.887,00, parte do montante creditado em 15/3/2006 (subitens 9.6 e 9.7) .
16. É oportuno repisar a jurisprudência deste Tribunal relacionada ao tema (Acórdãos 1.663/2014 e 459/2014, ambos da 1ª Câmara e da relatoria do Ministro Walton Alencar Rodrigues, 883/2014-1ª Câmara, da relatoria do Ministro Benjamin Zymler, e 399/2001-2ª Câmara, da relatoria do Ministro Ubiratan Aguiar, dentre outros) , que discorre que a mera execução física do objeto, por si só, não comprova que os recursos foram aplicados corretamente, cabendo ao responsável demonstrar o nexo causal entre os recursos que lhe foram repassados e a consecução do objeto, de forma a comprovar a boa e regular aplicação dos recursos públicos.
17.	Considera-se que as irregularidades atribuídas aos responsáveis, inclusive com apresentação de defesas inconsistentes e incapazes de elidi-las, comprometeram de modo irremediável a execução do projeto, ensejando a imputação de débito proporcional, conforme apurado pelo MP-TCU e admitido nesta oportunidade para fins de quantificação do dano ao Erário.
17.1.	É de se destacar que as irregularidades ora confirmadas não só comprometem os objetivos e finalidades pretendidas pelo projeto aprovado, como também a demonstração da correta utilização dos recursos financeiros, considerando haver despesas não pertinentes e sem correlação com o objeto.
18. Por fim, diante das graves falhas apuradas e da demonstração de descompromisso com as normas que regem a concessão recursos federais para a execução de convênios, consoante jurisprudência do Tribunal e considerando que foram apresentadas alegações de defesa, pelos responsáveis arrolados, que não lograram afastar ou alterar as irregularidades que lhes foram atribuídas nos Relatórios de Tomada de Contas Especial 13/2014 e de Auditoria 1.530/2014 (item 3) , será proposto o julgamento pela irregularidade de suas contas, nos termos do art. 16, inciso III, alíneas 'b' e 'c', da Lei 8.443/1992, com aplicação da multa prevista no art. 57 da mesma lei, eis que houve entendimento de que a boa-fé dos responsáveis não foi comprovada.
18.1.	O débito a considerar é o que foi consistentemente revisado pelo MP-TCU (subitem 9.6) e representa o valor de R$ 492.887,00, creditados na conta corrente do convênio em 15/3/2006.
CONCLUSÃO
19. As alegações de defesa dos responsáveis não trouxeram novos elementos aos autos que comprovassem a boa e regular aplicação dos recursos transferidos mediante o Convênio MinC 879/2005, resultando em débito de R$ 492.887,00, parte do montante creditado pelo MinC em 15/3/2006, consideradas as avaliações e critérios apresentados pelo MP-TCU, inclusive aproveitando-se as considerações das equipes técnicas do MinC na fase interna da TCE, em especial o Parecer Financeiro 4/2013, que foi acompanhado, em suas avaliações, pelos Relatórios de Tomada de Contas Especial 13/2014 e de Auditoria 1530/2014, tendo sido confirmado de que a convenente e seu ex-tesoureiro geral se omitiram em relação à apresentação de dados exigíveis da execução físico-financeira. 
20. Assim, será proposto que as contas dos responsáveis, União Nacional dos Estudantes (UNE) e seu tesoureiro geral à época, Rovilson Sanches Portela, sejam julgadas irregulares, imputando-lhes o débito anteriormente considerado, solidariamente, e a multa prevista no art. 57 da Lei 8.443/1992 a cada um deles.
PROPOSTA DE ENCAMINHAMENTO
21. Ante todo o exposto, submetem-se os autos à consideração superior, propondo:
21.1.	com fundamento nos arts. 1º, inciso I, e 16, inciso III, alíneas 'b' e 'c', da Lei 8.443/1992, c/c os arts. 19 e 23, inciso III, da mesma Lei, e com arts. 1º, inciso I, 209, incisos II e III, 210 e 214, inciso III, do Regimento Interno, que sejam julgadas irregulares as contas da União Nacional dos Estudantes (29.258.597/0002-31) e do tesoureiro geral da entidade à época, Rovilson Sanches Portela (XXX.002.831-XX) , em decorrência da não comprovação da boa e regular aplicação dos recursos repassados pelo Ministério da Cultura para realização do projeto 'Manutenção do Circuito Universitário de Cultura e Arte - CUCA 2006', Convênio 879/2005 (SIAFI 554611) , cuja prestação de contas foi reprovada e os recursos parcialmente impugnados não foram devolvidos, e condená-los, em solidariedade, ao pagamento das quantias a seguir especificadas, com a fixação do prazo de quinze dias, a contar das notificações, para comprovarem, perante o Tribunal (art. 214, inciso III, alínea 'a', do Regimento Interno) , o recolhimento da dívida aos cofres do Fundo Nacional de Cultura, atualizada monetariamente e acrescida dos juros de mora, calculados a partir da data discriminada até a data dos recolhimentos, na forma prevista na legislação em vigor, abatendo-se, na oportunidade, os valores já ressarcidos;
Valor histórico e data de ocorrência:
	Débito/Crédito
	Data
	Valor (R$) 

	Débito
	15/3/2006
	492.887,00

                Valor total atualizado até 21/2/2019: R$ 985.034,67 (peça 59) 
21.2.	aplicar aos responsáveis União Nacional dos Estudantes (29.258.597/0002-31) e ao seu tesoureiro geral à época, Rovilson Sanches Portela (XXX.002.831-XX) , a multa prevista no art. 57 da Lei 8.443/1992 c/c o art. 267 do Regimento Interno/TCU, com a fixação do prazo de quinze dias, a contar da notificação, para comprovarem, perante o Tribunal (art. 214, inciso III, alínea 'a', do Regimento Interno/TCU) , o recolhimento da dívida aos cofres do Tesouro Nacional, atualizada monetariamente desde a data do acórdão que vier a ser proferido até a do efetivo recolhimento, se for paga após o vencimento, na forma da legislação em vigor;
21.3.	autorizar, desde logo, nos termos do art. 28, inciso II, da Lei 8.443/1992, a cobrança judicial da dívida, caso não atendida a notificação;
21.4.	autorizar, caso requerido e se o processo não tiver sido remetido para cobrança judicial, o parcelamento das dívidas em até 36 (trinta e seis) parcelas mensais e consecutivas, nos termos do art. 26 da Lei 8.443/1992 c/c o art. 217 do RI/TCU, fixando-se o vencimento da primeira parcela em 15 dias, a contar do recebimento da notificação, e os das demais a cada 30 dias, devendo incidir sobre cada valor mensal os correspondentes acréscimos legais, na forma prevista na legislação em vigor, bem como esclarecer ao responsável que, em caso de parcelamento da dívida, a falta de pagamento de qualquer parcela importará no vencimento antecipado do saldo devedor (art. 217, § 2º, do RI/TCU) ; e
21.5	encaminhar cópia da deliberação que vier a ser proferida ao Procurador-Chefe da Procuradoria da República no Estado de São Paulo, nos termos do § 3º do art. 16 da Lei 8.443/1992 c/c o § 7º do art. 209 do Regimento Interno/TCU, para adoção das medidas que entender cabíveis, informando que o conteúdo da decisão do TCU pode ser consultado no endereço www.tcu.gov.br/acordaos e que o inteiro teor dos acórdãos, incluindo os relatórios e os votos, pode ser obtido no dia seguinte ao de sua oficialização."
2.	O diretor e o secretário da extinta Secex/SP ratificaram a instrução acima (peças 61 e 62) .
3.	O representante do Ministério Público junto ao Tribunal de Contas da União (MP/TCU) , em sua intervenção regimental, acolheu, na essência, o encaminhamento alvitrado pela unidade técnica, sem prejuízo de sugerir os seguintes ajustes (peça 64) :
	" (...)  3. Em nossa primeira manifestação regimental nos autos, ao tempo em que anuímos à proposta de encaminhamento oferecida pela Unidade Técnica, pela irregularidade das contas dos responsáveis e imputação de débito e multa, propusemos ajustes no valor do dano apurado nos autos, em virtude de diversas inconsistências na documentação apresentada à guisa de prestação de contas (peças 46 e 47) .
	4. Retornam os autos para novo pronunciamento do Parquet especializado, após instrução complementar elaborada pela unidade técnica acerca das alegações de defesa complementares apresentadas pela UNE e recebidas pelo Relator em caráter excepcional (peças 56 e 60-62) .
	5. Em síntese, a secretaria instrutiva afasta os argumentos suscitados quanto ao comprometimento ao direito à ampla defesa e ao contraditório da entidade convenente e considera a novel documentação inapta para elidir as irregularidades identificadas nos autos. Por conseguinte, ratifica o encaminhamento de mérito alvitrado inicialmente, acolhendo, desta feita, o valor do débito apurado em nosso parecer à peça 47.
	6. Com efeito, não vislumbramos na defesa complementar evidências consistentes para modificar substancialmente as análises já apresentadas nos autos.
	7. As cartas de circularização e mensagens enviadas a antigos prestadores de serviços autônomos, sem resposta (peça 56, pp. 37-92) , embora demonstrem a intenção da atual direção da entidade convenente em sanear as irregularidades, são obviamente inservíveis para o fim de comprovar a regularidade dos pagamentos impugnados.
	8. As declarações prestadas por Auto Som Cecatti Ltda., de que prestou serviços à UNE no âmbito do projeto 'Manutenção do Circuito Universitário de Cultura e Arte' e por isso recebeu pagamentos via transferência eletrônica disponível, nos valores de R$ R$ 16.010,00 e R$ 11.710,00, em 13/4/2006 e 18/4/2006, respectivamente (peça 56, pp. 32-35) , se mostram incompatíveis com outras informações constantes dos autos.
	9. O extrato bancário não registra nenhuma das TED informadas, o que levanta dúvidas quanto ao nexo financeiro entre esses pagamentos e os recursos do convênio. Ademais, não são especificados os serviços prestados, sendo relevante destacar que as atividades econômicas constantes do cadastro da empresa - 'Comércio a varejo de peças e acessórios novos para veículos automotores' e 'Serviços de manutenção e reparação elétrica de veículos automotores' - não têm aderência com o objeto do convênio. Por fim, a prestação de contas informa gastos com som no total de R$ 16 mil (peça 33, p. 34) , e foi declarada despesa com sistema de som no bojo dos serviços prestados pela empresa Piaf, no valor total de R$ 47.350,00, pagamento que foi considerado regular em nossa análise à peça 46 (locação de iluminação e sonorização, kit DJ e palco, peça 33, p. 92) .
	10. De modo análogo, há inconsistências entre as informações da prestação de contas e as declarações prestadas pela Sra. Carina Von Bismarck, de que teria recebido dois pagamentos no valor de R$ 8.400,00 cada, em 6/4/2006 e 13/4/2006, pela prestação de serviços de coordenação geral do evento (peça 56, pp. 27-30) .
	11. Há diversas menções ao nome do Sr. Tiago Alves Ferreira como coordenador nacional do Cuca 2006 (peça 33, pp. 27, 31, 32, 255, 266) , ao passo que não há uma menção sequer nos autos ao nome da declarante. Os valores pagos ao Sr. Tiago Alves Ferreira, lançados na prestação de contas e acolhidos em nossa análise à peça 47, somam R$ 11.664,00, que, quando somados aos R$ 16.800,00 ora em exame, superam o montante total de gastos a título de coordenação geral, de R$ 33.464,70, também informado na prestação de contas (peça 33, p. 34) .
	12. Embora não seja razoável esperar que houvesse referência a todos que atuaram na coordenação do evento, não é crível que o coordenador nacional tenha sido remunerado em patamar inferior ao de outros colaboradores. Bem assim, há nexo financeiro apenas para a TED efetivada em 6/4/2006, inexistindo registro da segunda TED no extrato bancário.
	13. Sopesando tudo isso, consideramos possível acolher apenas o primeiro pagamento efetuado à Senhora Carina Von Bismarck, para o fim de redução do débito remanescente nos autos.
	14. Nessa linha de entendimento, somando-se R$ 8.400,00 às despesas aprovadas de R$ 253.581,03 (peça 46) , obtém-se o valor de R$ 261.981,03. Ante a não comprovação da aplicação da contrapartida por parte da convenente, cabe aplicar sobre esse valor a proporcionalidade ajustada para a participação da União no financiamento do objeto, de 75,76%. Logo, remanesce débito no montante de R$ 486.523,17 (R$ 685.000,00 - R$ 198.476,83) , referenciado à data do crédito do repasse federal na conta específica do ajuste (15/3/2006) .
	15. Em razão do exposto, esta representante do Ministério Público de Contas ratifica o teor do pronunciamento regimental à peça 47 e endossa o encaminhamento proposto pela unidade técnica às peças 60-62, com o ajuste ora mencionado, no sentido de que sejam julgadas irregulares as contas dos responsáveis, condenando-os solidariamente a restituir a quantia acima assinalada, com os devidos acréscimos de atualização monetária e juros de mora, e aplicando a cada um deles multa com fundamento no art. 57 da Lei 8.443/1992".
É o relatório.

José Nelson Vilela Barbosa Filho (OAB/PE 16.302) e outros.

Procuradora-Geral Cristina Machado da Costa e Silva

TOMADA DE CONTAS ESPECIAL. CONVÊNIO. APOIO A EVENTO. IMPUGNAÇÃO PARCIAL DAS DESPESAS. REPROVAÇÃO DA PRESTAÇÃO DE CONTAS. CITAÇÃO. CONTAS IRREGULARES. DÉBITO SOLIDÁRIO. MULTA. CIÊNCIA.

TOMADA DE CONTAS ESPECIAL (TCE)

Em exame, processo de tomada de contas especial instaurada pelo extinto Ministério da Cultura (MinC) em desfavor da União Nacional dos Estudantes (UNE) e de seu ex-tesoureiro-geral, sr. Rovilson Sanches Portela, em razão da insuficiência de documentos apresentados a título de prestação de contas do Convênio MinC/FNC 879/2005.
2.	O referido ajuste teve como objeto apoiar o projeto "Manutenção do Circuito Universitário de Cultura e Arte - Cuca 2006", o qual previa eventos de música e arte nas cidades de Araguaia, Brasília, Belo Horizonte, Contagem e Cuiabá. O plano de trabalho estimava a realização de caravana cultural, que passaria pelas principais instituições de ensino superior do país, promovendo a circulação de bens culturais (peça1, p. 90) . Sua vigência abarcou o período de 31/12/2005 (data de sua assinatura) a 31/12/2006. O prazo para apresentação da prestação de contas era de sessenta dias após o encerramento do ajuste.
3.	Para a execução do convênio, foram previstos R$ 904.135,00, sendo R$ 685.000,00 a cargo da União e R$ 219.135,00 a título de contrapartida. Os recursos federais foram repassados em parcela única, em 13/3/2006.
4.	Expirado o prazo estabelecido no ajuste sem que a UNE enviasse a prestação de contas, o órgão concedente enviou o Ofício 699/2007, cobrando a providência (peça 1, p. 80) . Em 8/9/2010, o parecer técnico emitido para avaliar a execução física e os resultados do projeto informa que os objetivos do projeto haviam sido mudados e que a documentação apresentada era "insuficiente para uma avaliação mais criteriosa"  (peça 1, 90-92) .
5.	Em 29/12/2011, o MinC enviou o Ofício 1.543/2011 à UNE, reiterando solicitação anterior de documentos e informações complementares, sem sucesso (peça1, p. 96-97) .
6.	Em 3/1/2013, a Coordenação de Prestação de Contas do MinC elaborou o Parecer Financeiro 4/2013, por meio do qual sugeriu a reprovação da prestação de contas por não haver elementos que atestassem o cumprimento do seu objeto e recomendou a instauração de tomada de contas especial (peça 1, p. 104-106) .
7.	Em 26/4/2013, o sr. Rovilson Sanches Portela e a UNE foram notificados por meio dos Ofícios 104 e 105/2013 (peça 1, p. 110-116) , reiterados pelos Ofícios 162 e 163/2013 (peça 1, p. 132-146) e pelo Edital de Notificação 5/2014 (peça 1, p. 154) , de que a prestação de contas do convênio fora reprovada. Na oportunidade, foi-lhes fixado prazo para recolhimento do débito correspondente ao valor original de R$ 685.000,00, sob pena de inabilitação no Sistema Integrado de Apoio às Leis de Incentivo à Cultura (SALIC) e instauração de tomada de contas especial.
8.	O Relatório de Tomada de Contas Especial 13/2014 indicou a ocorrência de prejuízo ao erário no valor de R$ 685.000,00, responsabilizando, solidariamente, o sr. Rovilson Sanches Portela e a UNE (peça 1, p. 170-178) .
II
9.	Nesta Corte de Contas, foi promovida a citação solidária do sr. Rovilson Sanches Portela e da UNE para que apresentassem alegações de defesa em face da não comprovação da boa e regular aplicação dos recursos federais recebidos em virtude da ausência dos documentos e informações a seguir descritos:
	a) Relatório de Cumprimento do Objeto; 
	b) Relatório de Execução Físico-Financeira;
	c) Demonstrativo de Execução da Receita e Despesa, evidenciando os recursos recebidos da União e da contrapartida da entidade, os rendimentos auferidos da aplicação no mercado financeiro e o saldo dos valores não utilizados, se fosse o caso;
	d) Relação de Pagamentos efetuados com os recursos da União e da contrapartida, constando os números das notas fiscais, recibos e cheques emitidos; 
	e) extrato bancário da conta corrente aberta especificamente para movimentar os recursos do convênio, demonstrando desde o ingresso até a última movimentação dos valores e conciliação bancária, se fosse o caso;
	f) comprovante de recolhimento do saldo de recursos à conta indicada pelo responsável pelo projeto, quando fosse o caso; 
	g) cópias dos comprovantes de despesas, tais como notas fiscais, recibos etc;
	h) Relação de bens adquiridos, produzidos ou construídos, se fosse o caso; e 
	i) cópia do despacho adjudicatório e homologação das licitações realizadas ou justificativas para sua dispensa ou inexigibilidade, com o respectivo embasamento legal.
10.	Regularmente notificados, os responsáveis solicitaram, em duas oportunidades (peças 11 e 26) , prorrogação de prazo por sessenta e trinta dias, respectivamente, os quais foram deferidos (peças 18 e 29) . Ato contínuo, vieram aos autos as alegações de defesa constantes das peças 33, 34, 35 e 38.
III
11.	Por meio de peças de idêntico teor, o sr. Rovilson Sanches Portela e a UNE, em resumo, aduziram que:
	(i) haveria ilegitimidade passiva, pois não é mais o dirigente da entidade desde o ano de 2007;
	(ii) o então dirigente sequer assinou o convênio em discussão, sendo que a competência estabelecida no § 1º do art. 20 do Estatuto da UNE era de caráter genérica, não servindo para fins de responsabilização em procedimentos junto aos tribunais de contas;
	(iii) o ajuste foi firmado entre a UNE e a União, por meio do MinC, cabendo à entidade a execução do projeto e a prestação de contas;
	(iv) mesmo que houvesse qualquer irregularidade na prestação de contas, esta teria sido ocasionada por deficiência técnica, situação justificável, haja vista que os dirigentes, à época, eram estudantes universitários que não tinham conhecimentos técnicos específicos, não podendo ser equiparados aos entes públicos que possuem corpo técnico especializado;
	(v) ainda que tenham ocorrido pagamentos antecipados ou atrasados, é forçoso observar que o objetivo social do convênio foi alcançado por meio da realização de diversas atividades culturais; e
	(vi) foram cumpridos todos os objetivos e resultados propostos, tanto do ponto de vista da execução física do objeto, tendo alcançado o público alvo e fomentado a produção artística e cultural no ambiente universitário, como também do ponto de vista da execução financeira, uma vez que todos os recursos aportados foram aplicados estrita e exclusivamente no alcance das metas pactuadas;
	(vii) a dispensa de licitação foi efetivada em conformidade com o art. 26, parágrafo único, incisos I, II e III, da Lei 8.666/1993, sendo que não seria exigível de uma entidade particular a realização de licitação para a aplicação de verbas públicas advindas de convênios celebrados com o poder público; e
	(viii) seria possível inferir o nexo entre os gastos e o objeto executado, bem como conceber a necessidade de concretização de alguns deles com antecedência, o que se supõe era do conhecimento do MinC, já que as modificações e a prestação parcial de contas foram entregues ao órgão.
12.	Além disso, os responsáveis informaram que o projeto abarcou a realização das ações de manutenção e divulgação do Circuito Universitário de Cultura e Arte nos Estados do Mato Grosso (Pontal do Araguaia, Barra do Garças e Aragarças) e de São Paulo (São Paulo) e no Distrito Federal (Brasília) , bem como a participação na Mostra de Cultura e Economia Solidária - Teia, promovida pelo MinC, a execução de atividades culturais e artísticas durante o 11º Conselho Nacional de Entidades de Base, em Campinas/SP, a realização do 6º Seminário Nacional do Circuito Universitário de Cultura e Arte da UNE, no Rio de Janeiro/RJ, e também as ações preparatórias da 5ª Bienal da UNE.
13.	Quanto à execução financeira, destacaram que foram custeados os itens previstos no plano de trabalho aprovado, tendo havido "pequenas alterações em relação aos locais propostos para a realização das atividades que justificam as pequenas alterações na execução financeira do convênio". Foram informadas as seguintes diferenças na aplicação dos recursos (em R$) :
	Itens
	Executado
	Programado
	Diferença

	Produtor
	22.277,12
	43.200,00
	-20.922,88

	Técnico de som
	21.000,00
	36.000,00
	-15.000,00

	Técnico de luz
	21.000,00
	36.000,00
	-15.000,00

	Estágio artes visuais
	6.000,00
	14.400,00
	-8.400,00

	Coordenador geral dos eventos
	33.464,70
	48.000,00
	-14.535,30

	Hospedagens/alimentação
	7.994,05
	15.000,00
	-7.005,95

	Palco - locação
	19.350,00
	33.000,00
	-13.650,00

	Som - locação
	16.000,00
	21.000,00
	-5.000,00

	Limpeza
	7.850,00
	14.400,00
	-6.550,00

	Equipe de diagramação
	15.650,00
	48.000,00
	-32.350,00

	Assessoria de imprensa
	9.855,56
	18.000,00
	-8.144,44

	Executado a menor
	180.441,43
	327.000,00
	-146.558,57

	Itens
	Executado
	Programado
	Diferença

	Realização da Exposição
	6.500,00
	4.900,00
	1.600,00

	Iluminação - locação
	20.000,00
	15.000,00
	5.000,00

	Traslados - locação
	6.290,00
	3.000,00
	3.290,00

	Passagens terrestres
	26.282,61
	20.000,00
	6.282,61

	Executado a maior
	59.072,61
	42.900,00
	16.172,61

	Total executado
	239.514,04
	369.900,00
	-130.385,96

	Itens
	Executado
	Programado
	Diferença

	Estágio de cinema
	-
	14.400,00
	-14.400,00

	Estágio de música
	-
	14.400,00
	-14.400,00

	Estágio teatro
	-
	14.400,00
	-14.400,00

	Camarim - locação
	-
	4.000,00
	-4.000,00

	Secretária
	-
	12.000,00
	-12.000,00

	Não executado
		59.200,00
	-59.200,00

14.	Aduzem, ainda, que, no extrato bancário da conta vinculada ao convênio, pode ser verificado que houve a incidência de tarifas bancárias, no valor total de R$ 840,00, como também de bloqueio judicial sobre o saldo final, no valor total de R$1.059,46, valores estes que deverão ser deduzidos dos valores creditados pela UNE na conta do ajuste.
15.	Os responsáveis encaminharam os seguintes documentos: 1) Relatórios da Execução Físico-Financeira (peça 33, p. 3-6) ; 2) Relatório da Execução da Receita e Despesa (peça 33, p. 7) ; 3) Relação de Pagamentos (peça 33, p. 8-17) ; 4) Relação de Bens (peça 33, p. 18) ; 5) conciliação bancária (peça 33, p. 19) ; 6) Relatório de Cumprimento de Objeto (peça 33, p. 20-37) ; 7) extrato bancário (peça 33, p. 38-51) ; 8) comprovantes fiscais da execução financeira (peça 33, p. 52-195) ; 9) materiais gráficos (peça 33, p. 196-198) ; 10) clipping de notícias (peça 33, p. 199-282) ; 11) relatórios fotográficos (peça 38) ; e 12) vídeos.
III
16.	Em seu primeiro exame, a extinta Secex/SP refutou a alegação de ilegitimidade passiva do sr. Rovilson Sanches Portela, uma vez que, na condição de tesoureiro-geral (peça 1, p. 126) , coube a ele, exclusivamente, a condução administrativa e financeira do convênio. Além de ter firmado o ajuste como representante da UNE (peça 1, p. 44-46 e 56-70) , assinou, também, os anexos da prestação de contas, sendo que, em alguns documentos, colocou duplamente sua assinatura (uma na qualidade de convenente e outra como responsável pela execução, conforme se observa na conciliação bancária à peça 1, p. 162) .
17.	Assim, não restaram dúvidas de que o sr. Rovilson Sanches Portela era o responsável pela gestão dos recursos do Convênio 879/2005 à época dos fatos.
18.	Quanto às mudanças que ocorreram no plano de trabalho, especificamente no que tange aos valores efetivamente executados em relação ao que foi programado no plano de trabalho (peça 1, p. 44-46) , a unidade técnica apontou que a diferença entre o total executado (R$ 239.514,04) e o programado (R$ 429.100,00) resultaria no montante de R$ 189.585,96.
19.	Acerca das despesas realizadas de acordo com o plano de trabalho aprovado (peça 1, p. 44-46) , a unidade técnica constatou que:
	a) o Demonstrativo da Receita e Despesa (peça 33, p. 7) aponta que foram efetuadas despesas no valor total de R$ 704.439,58 e de R$ 1.059,46 referente a depósito judicial a recolher aos cofres do concedente, sendo que foram recebidos R$ 685.000,00 do Minc e aplicados R$ 20.499,04, com recursos próprios, a título de contrapartida, totalizando uma receita de R$ 705.499,04;
	b) os lançamentos efetuados na conta vinculada, conforme extratos bancários juntados à peça 33, p. 38-51, guardam conformidade com a Relação de Pagamentos (peça 33, p. 8-17) ;
	c) dos comprovantes de despesas (peça 33, p. 52-195) , não foi localizada documentação fiscal comprobatória ou qualquer correlação com as despesas aprovadas no plano de trabalho ou justificativa para os seguintes pagamentos realizados:
	Adelaide Maragna - R$ 3.960,00 - peça 33, p. 53;
	Elisangela Cristina Sousa - R$ 6.500,00 - peça 33, p. 57;
	Francisco Xavier F. Fabuel - R$ 13.100,00 - peça 33, p. 60;
	Adelaide Maragna - R$ 3.960,00 - peça 33, p. 62;
	Carina Vom Bismarck - R$ 8.410,00 - peça 33, p. 64;
	Vandré Fernandes Barros - R$ 3550,00 - peça 33, p. 67;
	Paulo Eduardo Pessagno - R$ 5.000,00 - peça 33, p. 73;
	Carina Vom Bismarck - R$ 8.410,00 - peça 33, p. 81;
	Sonia Vilianelli Ferreira - R$ 2.000,00 - peça 33, p. 96;
	Erlei Roberto de Melo - R$ 5.000,00 - peça 33, p. 113;
	Tiago Alves Ferreira - R$ 2.800,00 - peça 33, p. 119;
	Tiago Alves Ferreira - R$ 500,00 - peça 33, p. 124;
	Tiago Alves Ferreira - R$ 2.000,00 - peça 33, p. 126;
	Tiago Alves Ferreira - R$ 2.000,00 - peça 33, p. 140;
	Carlos Eduardo A. Leite - R$ 4.731,34 - peça 33, p. 141;
	Barbara Campos Oliveira - R$ 800,00 - peça 33, p. 145;
	Barbara Campos Oliveira - R$ 800,00 - peça 33, p. 148;
	Tiago Alves Ferreira - R$ 1.114,00 - peça 33, p. 153;
	Barbara Campos Oliveira - R$ 2.415,78 - peça 33, p. 156;
	Luciana Milesi Florião - R$ 200,00 - peça 33, p. 158;
	Helen Barcellos - R$ 90,00 - peça 33, p. 165;
	Tiago Alves Ferreira - R$ 2.080,00 - peça 33, p. 167;
	Luciana Milesi Florião - R$ 1.160,00 - peça 33, p. 168;
	Barbara Campos Oliveira - R$ 2.415,78 - peça 33, p. 171;
	Luciana Milesi Florião - R$ 240,00 - peça 33, p. 188; e
	Tiago Alves Ferreira - R$ 1.170,70 - peça 33, p. 189.
	Valor total: R$ 84.407,60
20.	Assim, segundo a extinta Secex/SP, as referidas despesas deveriam ser glosadas.
21.	Desse modo, o montante impugnado inclui a diferença apurada nos valores que foram efetivamente executados em relação ao que foi programado (R$ 189.585,96) , os valores glosados (R$ 84.407,60) e o valor referente a depósito judicial efetuado com recursos do ajuste (R$ 1.059,46) . O total a ser devolvido perfaz, portanto, segundo a unidade técnica, a quantia de R$ 275.053,02.
22.	O valor de R$ 840,00, referente à incidência de tarifas bancárias (peça 33, p.6 e 36) não foi incluído no montante acima em virtude de a jurisprudência mais recente desta Corte de Contas considerar regulares pagamentos dessa natureza que não decorram de comportamento inadequado do agente público, ou seja, que se tratem de despesas necessárias e inevitáveis para execução do objeto conveniado.
23.	Quanto aos argumentos de que a UNE não se enquadraria no art. 1º da Lei 8.666/1993, a unidade técnica ressaltou que o parágrafo único do art. 27 da Instrução Normativa STN 1/1997 dispõe que as entidades privadas devem adotar, na execução das despesas com recursos recebidos em transferências, procedimentos análogos aos estabelecidos pela Lei 8.666/1993. O Decreto 5.504/2005, por sua vez, instituiu a obrigatoriedade da realização de pregão para a entidade privada que receba recursos por intermédio de transferência voluntária da União. Já o Decreto 6.170/2007, de forma totalmente diversa, simplificou o procedimento para a simples cotação de preços, em vez de se realizar pregão ou outra modalidade de licitação.
24.	Assim, considerando que os recursos foram gastos no exercício de 2006, ou seja, sob a égide do Decreto 5.504/2005 e da IN/STN 1/1997, e que não constam, nos autos, que a UNE tenha realizado, ao menos, cotação de preços para a contratação de serviços (o que poderia minimizar a irregularidade) , a extinta Secex/SP entendeu caracterizada a ausência de documentos comprobatórios da observância aos princípios da impessoalidade, moralidade e economicidade nos processos de contratações efetuados, em infringência à cláusula terceira, inciso II, alínea "c", do termo de convênio e do art. 27 da IN/STN 1/1997.
25.	Em relação ao relatório fotográfico juntado à peça 38, embora pudesse comprovar a realização de atividades previstas no plano de trabalho aprovado, a unidade técnica destacou que a jurisprudência deste Tribunal estabelece que a mera execução física do objeto ou de parte dele, por si só, não comprova que os recursos foram aplicados corretamente, cabendo ao responsável demonstrar o nexo causal entre os recursos que lhe foram repassados e os documentos de despesas referentes à execução.
26.	Desse modo, a proposta da unidade técnica foi no sentido de rejeitar, em parte, as alegações de defesa apresentadas e de julgar irregulares as contas dos responsáveis, condenando-os solidariamente em débito (R$ 275.053,02) e aplicando-lhes a multa prevista no art. 57 da Lei 8.443/1992.
IV
27.	O representante do Parquet especializado, em sua intervenção regimental, entendeu necessário rever o valor do débito apurado pela extinta Secex/SP.
28.	O MP/TCU considerou adequada a impugnação de valores referentes ao bloqueio judicial e a pagamentos para os quais não foram apresentados os correspondentes comprovantes de serviços prestados. Todavia, classificou como frágil a impugnação das diferenças entre quantitativos programados e executados, pois "esses valores advêm apenas de informações prestadas pela convenente, a maioria delas desacompanhadas dos comprovantes pertinentes, o que impede verificar sua procedência".
29.	Além disso, para o MP/TCU, a validade de tal premissa pressuporia a demonstração do nexo de causalidade entre os recursos repassados à entidade convenente e todos os gastos realizados, o que não ocorreu no caso vertente. Isso porque, apesar de a relação de pagamentos informar despesas de R$ 705.499,04, os comprovantes não totalizam tal quantia. Ademais, o confronto entre esses dados e a movimentação dos recursos na conta bancária vinculada ao ajuste não permitiria estabelecer relação inequívoca entre os recursos financeiros e a maioria das despesas informadas. Conforme ressaltou o MP/TCU, grande parte dos pagamentos se deu sob a forma de "pagamentos diversos autorizados", sem identificação dos recebedores dos respectivos valores. Diversos pagamentos a pessoas físicas cujos recibos informam a prestação de serviços à UNE no âmbito do Cuca-2006 não encontram correspondência com a movimentação bancária no mesmo período.
30.	Segundo entendeu o representante do Parquet, "ainda que, por hipótese, se possa assumir que algumas despesas tenham sido custeadas com recursos do convênio (pela coincidência de valores e datas, ou pela possibilidade de determinado pagamento estar abrangido no conjunto dos pagamentos realizados no mesmo dia) , não há demonstração da efetiva relação da maioria dessas despesas com o objeto da avença" (peça 47, p. 2) .
31.	Além disso, o MP/TCU chamou a atenção para a existência de documentos fiscais que não se mostrariam aptos a comprovar a efetiva liquidação das despesas às quais se referem. Um exemplo citado foi a nota fiscal emitida por escritório de advocacia, no valor de R$ 60.000,00, relativo a serviços prestados de "assessoria cultural para projeto 'Manutenção do Circuito Universitário de Cultura e Arte-Cuca 2006" (peça 33, p. 54) . Além da incompatibilidade dos serviços de assessoramento cultural com o ramo advocatício, o valor pleiteado pela UNE para assessoria jurídica, de R$ 45.000,00, foi reduzido significativamente pelo MinC a R$ 6.000,00, adequando-o aos preços de mercado e ao porte do projeto (peça 1, p. 2-3) . Aliás, existe um segundo documento fiscal referente a serviços advocatícios no exato valor de R$ 6.000,00 (peça 33, p. 125) . 
32.	Outro exemplo mencionado foi o da nota fiscal 459, emitida por North Print Gráfica S/C Ltda., relativa a serviço de impressão de material de divulgação, no valor total de R$ 137.380,00. Apesar de a descrição dos itens e de os valores unitários corresponderem aos previstos no plano de trabalho, não foram apresentados comprovantes de recebimento dos pagamentos correspondentes. No caso concreto, a ausência de tais documentos comprobatórios não constituiria, para o MP/TCU, mera falha formal, uma vez que não se vislumbraram justificativas plausíveis para que o pagamento a esse fornecedor tivesse se dado do modo informado na prestação de contas, por meio de parcelas de valores diversos, cujo somatório não perfaz o valor da nota fiscal.
33.	O MP/TCU destacou, também, divergências na prestação de contas quanto à contrapartida da convenente. O relatório de cumprimento do objeto consigna que a contrapartida de R$ 219.135,00 se daria na forma de bens e serviços mensuráveis (peça 33, p. 20) . Tal assertiva, entretanto, não encontraria respaldo na documentação juntada aos autos, segundo a qual a contrapartida, de natureza financeira, seria destinada ao pagamento por serviços prestados por pessoas jurídicas. Segundo o demonstrativo de receitas e despesas, por outro lado, teriam sido aplicados R$ 20.499,04 a título de contrapartida. Todavia, não se verifica, nos extratos bancários, o aporte desse valor na conta vinculada ao ajuste. Em verdade, o Parquet ressalta que houve, entre julho de 2006 e janeiro de 2007, diversos depósitos, seguidos de transferências nos mesmos valores e datas, que somam cerca de R$ 30.000,00. Contudo, a não identificação dos destinatários desses valores impediria que se tomasse tais aportes como parte da contrapartida pactuada.
34.	Assim sendo, o MP/TCU considerou adequado o acolhimento apenas das despesas cuja relação com o Circuito Universitário de Cultura e Arte de 2006 estivesse devidamente evidenciada nos autos e para as quais fosse possível presumir a existência de nexo causal com os recursos financeiros repassados. São elas: pagamentos realizados ao sr. Tiago Alves Ferreira, que atuou como coordenador nacional do Cuca-2006, e pagamentos a empresas cujas notas fiscais trazem menção expressa ao objeto do convênio (e não a mera aposição de carimbo padronizado) ou se refiram a produtos culturais especificamente nomeados nas notícias acerca dos eventos realizados.
35.	Nessa linha de entendimento, o Parquet recomendou a aprovação de despesas que somaram R$ 253.581,03 (vide tabela detalhada inserta à peça 46) .
36.	Para fins de imputação de débito, dada a não comprovada aplicação da contrapartida, o MP/TCU entendeu cabível fazer incidir sobre esse valor a proporcionalidade ajustada da participação federal no financiamento do objeto (75,76%) . Logo, remanesceria débito no montante de R$ 492.887,00 (R$ 685.000,00 - 0,7576 x R$ 253.581,03) , referenciado à data do crédito do repasse federal na conta específica do ajuste (15/3/2006) .
V
37.	Encerrada a fase de instrução, os responsáveis juntaram aos autos elementos adicionais às alegações de defesa (peça 56) .
38.	Desta feita, a UNE apresentou declarações e cópias de recibos e de notas fiscais que, segundo entende, supririam a ausência de outros documentos comprobatórios da execução dos serviços, tendo em vista as dificuldades enfrentadas pelo longo período de tempo decorrido desde a execução do ajuste. Foram apresentadas, também, "cartas de circularização em relação às quais não se obteve resposta até a presente data" e "e-mails e mensagens enviadas a antigos prestadores de serviços autônomos através de rede social" (peça 56, p. 3) .
39.	A entidade informou tratar-se de informações "inteiramente novas nos autos" e visavam evidenciar "o esforço da UNE em trazer à baila a verdade dos fatos: que o objeto do convênio foi executado em sua totalidade, inexistindo qualquer dano ao erário" (peça 56, p. 3) .
40.	Ademais, a entidade alegou ter sido prejudicada seu direito de defesa em razão do convênio ter sido executado em 2006 e o processo de tomada de contas especial ter sido instaurado apenas em outubro de 2014, com a citação dos responsáveis apenas em junho de 2015. Assim, tendo a UNE passado "por inúmeras transformações em sua gestão", tornar-se-ia impossível recuperar documentos antigos (peça 56, p. 3-4) .
41.	 Em homenagem aos princípios do formalismo moderado e da verdade material, que norteiam o desenvolvimento dos processos no âmbito deste Tribunal, bem como aos princípios do contraditório e da ampla defesa, recebi, em caráter excepcional, a referida documentação e determinei à extinta Secex/SP que os analisasse a fim de verificar seus reflexos na elucidação dos fatos reputados como irregulares (peça 57) .
VI
42.	Em derradeira instrução, a extinta Secex/SP asseverou que não merecem acolhimento as alegações relativas ao prejuízo do direito à ampla defesa e ao contraditório, uma vez que tais direitos foram assegurados aos responsáveis desde as primeiras notificações do MinC para regularização das pendências da prestação de contas, e de cujo não atendimento resultou a instauração desta tomada de contas especial. 
43.	Conforme salientou a unidade técnica, as irregularidades apuradas foram objeto de detalhada demonstração e insistentes notificações à entidade convenente para saneamento, sem sucesso. 
44.	A Secex/SP apontou a não incidência da prescrição sobre a pretensão de ressarcimento, segundo o entendimento fixado pelo Acórdão 1441/2016-TCU-Plenário, bem como a não ocorrência da prescrição da pretensão punitiva, uma vez que não teria transcorrido o prazo de dez anos,  contado a partir da data da ocorrência da irregularidade sancionada (data do Parecer Técnico Quanto à Execução Física e à Avaliação dos Resultados do Projeto - Convênio, qual seja, 8/9/2010, conforme consta da peça 1, p. 90-92) .
45.	Em relação aos documentos carreados aos autos, que representariam "fatos novos", a unidade técnica registrou que a UNE, "na verdade, juntou inúmeros comprovantes de despesas sem qualquer ordenação ou vinculação a itens de despesa previstos para a execução do projeto e ao orçamento aprovado no plano de trabalho. Tais informações representam, sim, um amontoado de documentos, como recibos, depósitos bancários e cartas de circularização convocando o suposto fornecedor do projeto a apresentar o respectivo comprovante fiscal, que não demonstram qualquer vinculação objetiva às rubricas do orçamento apresentado com o plano de trabalho ou o cronograma nele contido" (peça 60, p. 9) .
46.	Porém, a extinta Secex/SP concordou com as considerações feitas pelo MP/TCU no sentido de que o débito deveria corresponder a R$ 492.887,00. Assim, foi proposto que as contas dos responsáveis sejam julgadas irregulares, imputando-lhes o débito solidário e multa.
VII
47.	Em novo pronunciamento, o Parquet especializado, assim como a unidade técnica, não vislumbrou, na defesa complementar, evidências consistentes para modificar substancialmente as análises já apresentadas nos autos.
48.	Para o MP/TCU, embora as cartas de circularização e mensagens enviadas a antigos prestadores de serviços autônomos (sem resposta) demonstrem a intenção da atual direção da entidade em sanear as irregularidades, são inservíveis para o fim de comprovar a regularidade dos pagamentos impugnados.
49.	O Parquet exemplifica algumas das inconsistências detectadas:
	a) sobre as declarações prestadas por Auto Som Cecatti Ltda., de que prestou serviços à UNE no âmbito do projeto "Manutenção do Circuito Universitário de Cultura e Arte" e, por isso, recebeu pagamentos, via TED, nos valores de R$ 16.010,00 e de R$ 11.710,00, em 13/4/2006 e 18/4/2006, respectivamente (peça 56, pp. 32-35) :
	- são incompatíveis com outras informações constantes dos autos, pois o extrato bancário não registra nenhuma das TED informadas, o que levanta dúvidas quanto ao nexo financeiro entre esses pagamentos e os recursos do convênio;
	- não são especificados os serviços prestados, sendo relevante destacar que as atividades econômicas constantes do cadastro da empresa - "Comércio a varejo de peças e acessórios novos para veículos automotores" e "Serviços de manutenção e reparação elétrica de veículos automotores" - não têm aderência com o objeto do convênio;
	- a prestação de contas informa gastos com som no total de R$ 16.000,00 (peça 33, p. 34) e foi declarada despesa com sistema de som no bojo dos serviços prestados pela empresa Piaf, no valor total de R$ 47.350,00, pagamento que foi considerado regular (locação de iluminação e sonorização, kit DJ e palco - peça 33, p. 92) ;
	b) sobre as informações da prestação de contas e as declarações prestadas pela sra. Carina Von Bismarck, de que teria recebido dois pagamentos no valor de R$ 8.400,00 cada, em 6/4/2006 e em 13/4/2006, pela prestação de serviços de coordenação geral do evento (peça 56, pp. 27-30) :
	- há diversas menções ao nome do sr. Tiago Alves Ferreira como coordenador nacional do Cuca 2006 (peça 33, pp. 27, 31, 32, 255, 266) , ao passo que não há uma menção sequer, nos autos, ao nome da declarante;
	- os valores pagos ao sr. Tiago Alves Ferreira, lançados na prestação de contas e acolhidos na instrução anterior, somam R$ 11.664,00, que, se somados aos R$ 16.800,00 supostamente recebidos pela sra. Carina Von Bismarck, superariam o montante total de gastos a título de coordenação geral de R$ 33.464,70, também informado na prestação de contas (peça 33, p. 34) ;
	- embora não seja razoável esperar que houvesse referência a todos que atuaram na coordenação do evento, não é crível que o coordenador nacional tenha sido remunerado em patamar inferior ao de outros colaboradores; e
	- há nexo financeiro apenas para a TED efetivada em 6/4/2006, inexistindo registro da segunda TED no extrato bancário.
50.	Diante disso, o MP/TCU considera que seja possível acolher apenas o primeiro pagamento efetuado à sra. Carina Von Bismarck, no valor de R$ 8.400,00.
51.	Assim, somando-se R$ 8.400,00 às despesas aprovadas de R$ 253.581,03, obtém-se o valor de R$ 261.981,03. Ante a não comprovação da aplicação da contrapartida, cabe aplicar sobre esse valor a proporcionalidade ajustada para a participação da União no financiamento do objeto, de 75,76%.
52.	Logo, remanesceria, segundo o MP/TCU, débito no montante de R$ 486.523,17 (R$ 685.000,00 - R$ 198.476,83) .
VIII
53.	Corroboro a análise empreendida pela unidade instrutora, com os ajustes sugeridos pelo MP/TCU, motivo pelo qual incorporo os fundamentos apresentados às minhas razões de decidir.
54.	Conforme já detalhado, o Convênio 333/2004 foi executado de forma distinta da pactuada, o que resultou na reprovação da prestação de contas por parte do MinC, em razão da insuficiência de documentos apresentados, com impugnação da totalidade dos recursos repassados.
55.	No âmbito desta Corte de Contas, porém, os responsáveis lograram demonstrar a execução de algumas despesas, o que permitiu a redução do valor a ser ressarcido aos cofres federais. No entanto, remanesceram não comprovados diversos gastos, por ausência de nexo de causalidade ou carência de lastro documental.
56.	Conforme bem destacou o MP/TCU, o confronto entre os dados contidos na relação de pagamentos e a movimentação dos recursos na conta bancária vinculada ao ajuste não permite estabelecer relação inequívoca entre os recursos recebidos e a maioria das despesas informadas.  Isso porque grande parte dos pagamentos se deu sob a forma de "pagamentos diversos autorizados", sem identificação dos beneficiários. De outro lado, os recibos relativos a pagamentos a pessoas físicas, apesar de informarem a prestação de serviços à UNE no âmbito do Cuca-2006, não encontram correspondência com a movimentação bancária no mesmo período.
57.	Consta da peça 46 uma extensa tabela elaborada pelo MP/TCU que detalha as despesas que foram consideradas passíveis de aceitação, uma vez que, em relação a elas, foi possível delinear o nexo de causalidade entre o gasto efetivado e objeto do convênio.
58.	Cumpre destacar que, de modo favorável aos responsáveis, foram incluídas nessa tabela não apenas as despesas com nexo causal inequivocamente comprovado, mas também aquelas em relação as quais foi possível deduzir possível relação com o objeto do convênio. Sempre, claro, valendo-se de comprovação documental e conciliação bancária mínimas, ou seja, foram aceitas as despesas cuja relação com o Circuito Universitário de Cultura e Arte de 2006 restou devidamente evidenciada nos autos e para as quais foi possível presumir a existência de liame causal com os recursos transferidos.
59.	Endosso o posicionamento do MP/TCU no sentido de que as cartas de circularização e mensagens enviadas a antigos prestadores de serviços autônomos, sem resposta, mostraram-se inservíveis para o fim de comprovar a regularidade dos pagamentos impugnados. Algumas das inconsistências apuradas estão relatadas no parágrafo 49 deste voto.
60.	Foram detectadas divergências, também, quanto à contrapartida da convenente. O relatório de cumprimento do objeto consignou que a contrapartida de R$ 219.135,00 se daria na forma de bens e serviços mensuráveis. Segundo o demonstrativo de receitas e despesas, contudo, teriam sido aplicados R$ 20.499,04 a título de contrapartida. Ocorre que não foi possível se verificar, nos extratos bancários, o aporte desse valor na conta específica do ajuste. Observa-se que, entre julho de 2006 e janeiro de 2007, houve diversos depósitos, seguidos de transferências nos mesmos valores e datas, que somam cerca de R$ 30.000,00. Contudo, consoante pertinentemente salientou o Parquet, a não identificação dos destinatários desses valores impede que se tome tais aportes de recursos como comprovação de parte da contrapartida pactuada.
61.	Assim, o total de despesas comprovadas foi de R$ 261.981,03. Ante a não comprovação da aplicação da contrapartida por parte da convenente, cabe aplicar sobre esse valor a proporção correspondente ao percentual de participação da União no financiamento do ajuste (75,76%) , chegando-se ao valor comprovado de R$ 198.476,83 a título de recursos federais.
62.	Uma vez que o total repassado pela União foi de R$ 685.000,00, tem-se como débito a quantia remanescente de R$ 486.523,17.
63.	Por conseguinte, as contas dos responsáveis devem ser julgadas irregulares, com imputação de débito solidário à UNE e o sr. Rovilson Sanches Portela.   
64.	Cumpre registrar que, segundo determinam a Constituição Federal e legislação correlata, bem como a pacífica jurisprudência desta Corte, ao gestor incumbe provar a boa e regular aplicação do dinheiro público recebido. Cabe-lhe, dessa forma, apresentar, a tempo e a hora, em boa ordem, toda a documentação comprobatória da aplicação do dinheiro que lhe foi confiado, sendo certo, de outro lado, que tal comprovação deva ser feita mediante o estabelecimento do nexo entre o desembolso dos recursos federais recebidos e os comprovantes relacionados às despesas realizadas no objeto do ajuste.
65.	O processo de tomada de contas especial, tendo em vista a sua natureza jurídica e a sua finalidade de avaliar a correta aplicação de recursos públicos por parte daquele que o geriu, é um processo eminentemente documental, cabendo ao gestor apresentar os documentos exigidos pela lei para comprovar o escorreito emprego dos valores recebidos.
IX
66.	Ressalto, por fim, não ter havido a prescrição da pretensão das pretensões de ressarcimento e punitiva.
67.	É fato que o Supremo Tribunal Federal fixou no RE 636.886, em repercussão geral, a tese de que "é prescritível a pretensão de ressarcimento ao erário fundada em decisão de Tribunal de Contas" (Tema 899) .
68.	Lembro, entretanto, que a decisão do STF ainda não transitou em julgado e encontra-se na fase de apreciação de embargos de declaração opostos pela Advocacia-Geral da União. Isso significa que, além da necessidade de modular adequadamente os efeitos daquela decisão, existem pontos a serem aclarados antes de poder ser aplicada a tese fixada no RE, tais como, entre outros: (i) a aplicação prospectiva ou não do novo entendimento, (ii) o marco legal a ser empregado para discussão da matéria e o prazo prescricional a ser considerado, (iii) o termo inicial para contagem do prazo a ser adotado e (iv) a existência ou não de marcos interruptivos ou suspensivos e de prescrição intercorrente.
69.	Assim, por não ser possível extrapolar os parâmetros normativos empregados pelo STF para solução do problema enfrentado no RE 636.886, e dada a imprescindibilidade da fixação definitiva de orientações acerca da aplicação do Tema 899, o que só acontecerá com o julgamento dos embargos de declaração opostos naquele Extraordinário, inclino-me, até que isso ocorra, a manter a interpretação adotada pela Corte Suprema, em 2008, no Mandado de Segurança - MS 26.210,  oportunidade em que foi fixada tese da imprescritibilidade das ações de ressarcimento ao erário, e na Súmula TCU 282, cujo conteúdo é no mesmo sentido.
70.	Todavia, chamo atenção que, na recente Sessão Plenária de 12/5/2021, o Ministro Raimundo Carreiro trouxe substancioso voto no TC Processo 000.006/2017-3, em que buscou discutir as regras aplicáveis à verificação da ocorrência ou não de prescrição pretensão ressarcitória no âmbito dos processos de controle externo. Na ocasião, ele assumiu, de forma correta, que a Suprema Corte já havia decidido pela prescritibilidade do débito, restando pendente apenas a definição quanto ao prazo, ao termo a quo da contagem, à existência de marcos interruptivos e à eventual modulação desse novo entendimento.
71.	Ressalto que essa relevante discussão foi interrompida, devido a pedidos de vista de minha parte e dos Ministros Walton Alencar, Vital do Rêgo e Jorge Oliveira.
72.	Não obstante, diante desse contexto, analiso as consequências de uma possível aplicação do Tema 899 ao caso concreto ora em apreciação.
73.	Caso seja adotada a tese no Acórdão 1441/2016-TCU-Plenário, que estipula prazo prescricional decenal, contado entre a data do fato e a data do ato que ordenar a citação, observa-se que não transcorreu o prazo de dez anos. Isso porque os pagamentos impugnados se deram ao longo do ano de 2006 e o ato que ordenou a citação dos responsáveis foi praticado em 5/6/2015 (peça 5) .
74.	Já a sistemática da Lei 9.873/1999 prevê que o prazo prescricional ocorre em cinco anos, "contados da data da prática do ato ou, no caso de infração permanente ou continuada, do dia em que tiver cessado". Ocorre que, ao contrário da sistemática do Código Civil, quanto à interrupção da prescrição, a Lei 9.873/1999 contempla uma variedade de causas e a autonomia entre elas, sendo possível a multiplicidade de interrupções. Nesse sentido, no regime da Lei 9.873/1999, a prescrição se interrompe "I - pela notificação ou citação do indiciado ou acusado, inclusive por meio de edital" e "II - por qualquer ato inequívoco, que importe apuração do fato" (art. 2º) .
75.	Nesta hipótese: (i) o termo inicial é o ano de 2006 (data dos pagamentos irregulares) ; (ii) houve a emissão de notificação pelo órgão concedente em 25/4/2007, ato que interrompeu a prescrição; (iii) houve a emissão de parecer técnico que avaliou e reprovou a prestação de contas em 8/9/2010; e (iii) existiram, na sequência, várias ocorrências que configuraram atos inequívocos de apuração dos fatos (inciso II do art. 2º) e também interromperam a prescrição (notificação solicitando o saneamento de pendências expedida em 29/12/2011; elaboração de parecer financeiro sugerindo a reprovação das contas e recomendando a instauração de tomada de contas especial em 3/1/2013; instauração da tomada de contas especial em janeiro de 2013) .
76.	A prescrição também é interrompida "pela notificação ou citação do indiciado ou acusado, inclusive por meio de edital", nos termos do art. 2º, inciso I, da Lei 9.873/1999. E, no regime dessa lei, a interrupção se dá pela citação propriamente dita, e não pelo despacho que a ordena. Com esse fundamento, houve a interrupção em 17/6/2015 (AR de peças 10 e 16) .
77.	Nota-se, pois, que, dados os marcos interruptivos descritos, em nenhum intervalo de tempo entre eles foi superado o prazo quinquenal.
78.	Partindo-se da premissa de que a pretensão reparatória segue as mesmas balizas, enquanto não houver norma específica a respeito, a demonstração de que não se operou a prescrição punitiva impõe, como consequência, a conclusão de que também é viável a condenação ao ressarcimento do prejuízo apurado nos autos. A atuação do TCU, portanto, não se encontra inviabilizada, pois não se verificou a prescrição segundo os critérios do Acórdão 1441/2016-TCU-Plenário e do regime da Lei 9.873/1999. 
	Ante o exposto, voto no sentido de que o Tribunal adote o acórdão que ora submeto à deliberação deste Colegiado.
	 TCU, Sala de Sessões Ministro Luciano Brandão Alves de Souza, em 6 de julho de 2021.
BENJAMIN ZYMLER 
Relator